【裁判字號】    97,訴,249
【裁判日期】    970724
【裁判案由】    商標異議
【裁判全文】
臺北高等行政法院判決
                                     97年度訴字第00249號
                              .
原      告  甲○○○○○○L.
代  表  人  乙○○○○○Jo.
訴訟代理人  陳玲玉  律師（兼送達代收人）
            陳凱君  律師
            蘇儀騰  律師
被      告  經濟部智慧財產局
代  表  人  王美花（局長）住同上
訴訟代理人  丁○○
參  加  人  德慕卡斯股份有限公司
代  表  人  丙○○（董事長）
上列當事人間因商標異議事件，原告不服經濟部中華民國96年12
月11日經訴字第09606079340 號訴願決定，提起行政訴訟，經本
院命參加人獨立參加訴訟，本院判決如下：
    主      文
原告之訴駁回。
訴訟費用由原告負擔。
    事實及理由
一、事實概要：
    參加人於民國（下同）94年8 月2 日以「Dermos」商標（下
    稱系爭商標，如附圖1 ），指定使用於商標法施行細則第13
    條所定商品及服務分類表第3 類之美髮水、頭髮滋養霜、護
    髮品、髮根營養液、皮膚及頭髮保養品、洗髮精、潤髮乳商
    品，向被告申請註冊，經其審查，核准列為註冊第0000000
    號商標，嗣原告以系爭商標有違商標法第23條第1 項第11、
    12、13及14款之規定，對之提起異議，經被告審查，以96
    年7 月23日中台異字第950838號商標異議審定書為異議不成
    立之處分。原告不服，提起訴願，經遭駁回，遂向本院提起
    行政訴訟。
二、原告訴稱：
  (1)本件於異議時所主張之條款為商標法第23條第1 項第11款、
    第12款、第13款及第14款，而於本訴訟中僅就商標法第23條
    第1 項第13款及第14款為爭執。
  (2)商標法第23條第1 項第13款之要件有三：即商標相同或近似
    、商品或服務類似及有致相關消費者混淆誤認之虞，而系爭
    商標之註冊符合該條項之要件，依法應予撤銷：
    系爭商標與據以異議註冊第591141、597401號「DERCOS」
      商標（下稱據爭商標，如附圖2 ）屬近似之商標：
      1.依「混淆誤認之虞」審查基準5.2.1 及5.2.2 之規定，
        則系爭商標及據爭商標既均使用於香水、乳液、洗髮精
        等日常消費品，故消費者之注意程度較低，極易產生近
        似之印象。又依上開審查基準5.2.3 、5.2.4 、5.2.5
        及5.2.6.5 之規定，則判斷系爭商標與據爭商標是否近
        似時，並不是拿著商標以併列比對的方式，而是憑著對
        商標未必清晰完整的印象，以商標圖樣整體為觀察，此
        時應撇除商標細微部分的差異，且應就商標之外觀、觀
        念及讀音判斷是否近似，而外文商標之起首字母則應賦
        予較重之考量。
      2.本件因系爭商標與據爭商標所指定使用之商品均屬日常
        生活用品，消費者之注意程度將大幅降低，極易產生近
        似之印象。又二者法文之讀音一為「得荷謨」，一為「
        得荷訶」，近乎相同，而起首字母均為大寫之「D 」，
        更加深消費者相似之印象。再者，系爭商標與據爭商標
        僅有一字母「m 」與「c 」不同，該細微部分之差異，
        在觀察時即應予除去。故系爭商標與據爭商標在消費者
        之購買過程中，已屬高度近似之商標，依上開審查基準
        5.2.6.2 之規定，則系爭商標雖為小寫之設計字樣「De
        rmos」，據爭商標為大寫之正楷「DERCOS」，但因二者
        讀音幾乎相同，依該審查基準規定，二商標應認屬近似
        商標。
      3.原處分及訴願決定在說明系爭商標與據爭商標是否屬近
        似商標時，其判斷方式顯然是拿著商標以併列比對、並
        將外文字母拆成三段以作比對之方式，已明顯違反上述
        審查基準判斷近似之方式。蓋並無消費者會在購買日常
        消費品時，左右手各拿一件商品，就其上之商標作細部
        之比對後，再決定是否購買，原處分及訴願決定於判斷
        商標是否近似時，顯非立於消費者之立場以為判斷，所
        得之結論自有謬誤而不可採。
    系爭商標與據爭商標所指定使用商品確屬類似商品，而有
      致相關消費者混淆誤認之虞：
      1.依上開審查基準第5.3.1 項規定，商品類似之意義，係
        指二個不同的商品，在功能、材料、產製者或其他因素
        上具有共同或關聯之處，如果標上相同或近似的商標，
        依一般社會通念及市場交易情形，易使商品消費者誤認
        其為來自相同或雖不相同但有關聯之來源，則此二個商
        品間即存在類似的關係。上開審查基準第5.3.4 項復規
        定，商品類似之判斷，應綜合該商品之各相關因素，以
        一般社會通念及市場交易情形為依據。審查基準第5.3.
        5 項則規定，商品具有相同功能或相輔功能者，均屬類
        似商品。
      2.據爭商標係指定使用於「化粧品、香水、古龍水、乳液
        、面霜、髮油」等商品，而系爭商標則係指定使用於「
        皮膚及頭髮保養品、洗髮精、潤髮乳」等商品，一般消
        費者同時接觸之可能性極高。以消費習性而言，「化粧
        品、香水、古龍水、乳液、面霜、髮油」與「皮膚及頭
        髮保養品、洗髮精、潤髮乳」均屬消費者購買日常生活
        用品時同時購買之商品。
      3.系爭商標所指定使用之「皮膚及頭髮保養品、洗髮精、
        潤髮乳」，其功用與據爭商標指定使用之「化粧品、香
        水、古龍水、乳液、面霜、髮油」均屬清潔、保養之商
        品，二者在功能上具有共同或關聯之處，可滿足消費者
        美化身體肌膚及整體外觀之需求。依一般社會通念及市
        場交易情形，該二商品極易使消費者以為其來自相同或
        雖不相同但有關聯之來源，參上開審查基準第5.3.1 項
        規定，兩造商標所指定使用之商品存有類似之關係。
      4.使用「化粧品、香水、古龍水、乳液、面霜、髮油」之
        消費者通常亦會選用「皮膚及頭髮保養品、洗髮精、潤
        髮乳」以淨化其肌膚、頭髮。因此，販售「化粧品、香
        水、古龍水、乳液、面霜、髮油」之業者，於同一販賣
        場所亦會提供標有相同商標之「皮膚及頭髮保養品、洗
        髮精、潤髮乳」，供消費者選購，以滿足商品購買者使
        用相同品牌「化粧品」及「皮膚及頭髮保養品」之需求
        。再者，不論是在大型賣場或一般平價商店，「化粧品
        、香水、古龍水、乳液、面霜、髮油」與「皮膚及頭髮
        保養品、洗髮精、潤髮乳」放在鄰近區域，甚或置於同
        一專櫃販售，均屬常見之情形，足證兩造商標所指定商
        品實為性質相近之類似商品。是以，兩造商標所指定使
        用商品之行銷管道、販賣場所及買受人均相同，故為類
        似商品。而最高行政法院89年度判字第3959號判決表示
        ：「如二以上商品之用途、功能具有互補作用，經常或
        必須一併使用始能滿足一般購買人之需要，或商品之行
        銷管道、販賣場所相同，購買人同時接觸之機會較大，
        或商品之購買人具同質性者，即可認該二商品為類似商
        品」，即為斯旨。
    系爭商標確有使相關消費者混淆誤認之虞：
      1.所謂「有致消費者混淆誤認之虞」，係指商標給予消費
        者的印象，可能致使消費者混淆而誤認商品或服務之來
        源，包括誤認來自不同來源的商品或服務以為係來自同
        一來源，或者誤認二商標之使用人間存有關係企業、授
        權關係、加盟關係或其他類似關係（上開審查基準3.1
        及3.2 參照）。而被告編印之商標法逐條釋義表示：「
        商標近似與商品或服務類似為判斷混淆誤認之虞最主要
        的因素。」雖然上開審查基準列有其他各項相關參考因
        素，但各項因素間具有互動之關係，原則上若其中一因
        素特別符合時，應可以降低對其他因素的要求。
      2.就商標識別性觀之，據爭商標「DERCOS」為一獨創之外
        文，非大眾常用之單字，其識別性相對較高；而就原告
        多角化經營之情形論之，原告是全球第一大化妝集團，
        擁有17個全球性策略品牌，包括百貨公司高檔的HR、蘭
        蔻、植村秀、碧兒泉及媚比琳等，其行銷產品包括化妝
        品、香水、沐浴乳、頭髮用品等。此外，原告就據爭商
        標亦指定使用於「藥品」，並向被告註冊為第597401
        號商標，顯見原告確實符合多角化經營之要件。
  (3)商標法第23條第1 項第14款適用之要件有三：即相同或近似
    於先使用之商標、商品或服務同一或類似及因契約、地緣、
    業務往來或其他關係，知悉他人商標存在。而系爭商標符合
    前二要件，已如上述，且參加人因契約、地緣、業務往來或
    其他關係，亦知悉原告據爭商標之存在，系爭商標之註冊符
    合該條項之要件，依法應予撤銷：
    商標法第23條第1 項第14款之規定，主要目的係在避免剽
      竊他人創用之商標或標章而搶先註冊，故只要能證明有知
      悉他人商標或標章之可能，進而以相同或近似之標章指定
      使用於同一或類似商品者，即應認有該款之適用，而符合
      該款之立法意旨；至於其知悉原因為何，實際上並不特別
      重要，此即該款有其他關係之概括規定之緣由（經濟部經
      訴字第09106110350 號訴願決定書意旨參照）。又商標之
      主要功能在表彰自己之商品，俾以與他人之商品相區別，
      申請註冊商標或使用商標，其目的亦應發揮商標此一識別
      功能。若明知可能引起相關消費者混淆誤認其來源，甚或
      原本即企圖引起相關消費者混淆誤認其來源，而為申請註
      冊商標者，其申請即非屬善意，而有商標法第23條第1 項
      第14款之適用。
    最高行政法院91年度判字第2221號判決表示：「次查系爭
      商標圖樣，指定使用於商標法施行細則第49條所定商品及
      服務分類表第12類之鋼圈、輪圈、汽機車及其零組件商品
      ，而據以異議商標使用於車輛等商品，查汽車鋼圈、輪圈
      及其零組件為汽車車輛之一部分，二者商品關聯性非常密
      切，原告既從事汽車零組件之生產買賣，不難因而知悉使
      用於汽車商品之據以異議商標存在，似與經驗法則不違」
      。依上開判決所述，若系爭商標與據爭商標指定使用商品
      關連性非常密切者，則參加人知悉據爭商標存在，乃符經
      驗法則。蓋參加人既以販售「皮膚及頭髮保養品、洗髮精
      、潤髮乳」等商品為業，且所營事業項目亦包含「各種美
      容美髮用品、化粧品及進出口貿易業務」，則參加人對於
      國內外各該相關聯商品之各式品牌應知之甚稔，注意義務
      亦較一般消費者為高。由於據爭「DERCOS」商標圖樣已是
      相關消費者或經營業務之人所熟知之商標，衡諸一般社會
      經驗，參加人對據爭「DERCOS」商標圖樣應有所認識，實
      難諉為不知。
    觀諸系爭商標之文字，顯見其係刻意剽竊原告之「DERCOS
      」商標圖樣，而意圖搶搭據爭商標盛名之便車，誤導消費
      者以為系爭商標之「皮膚及頭髮保養品、洗髮精、潤髮乳
      」商品與「DERCOS」高級化妝品係來自相同之來源或具有
      關聯性，參加人此舉實違反誠信原則。蓋商標法之立法精
      神，具有保護一般商品購買人免於誤認商品之來源，致發
      生誤購之情事。參加人違反誠信原則、惡意仿襲原告據爭
      商標，自非商標法所應保護之對象。
  (4)綜上，原告主張系爭商標之註冊違反商標法第23條第1 項第
    13款及第14款之規定，依法應撤銷其註冊，原處分及訴願決
    定認事用法顯有違誤等情，因而聲明：「訴願決定及原處分
    均撤銷，並判命被告就系爭商標為異議成立之處分，訴訟費
    用由被告負擔」。
三、被告抗辯：
  (1)商標法第23條第1 項第13款及第14款規定之適用須以二造商
    標圖樣構成相同或近似為前提要件。商標近似之意義係指二
    商標予人之整體印象有其相近之處，若其標示在相同或類似
    的商品或服務上時，以具有普通知識經驗之消費者，於購買
    時施以普通之注意，可能會有所混淆而誤認二商品或服務來
    自同一來源或誤認不同來源之間有所關聯（被告公告之「混
    淆誤認之虞」審查基準5.2.1 參照）。
  (2)系爭商標係由經設計之大寫外文「D 」及小寫外文「ermos
    」所組成，而據爭商標係由未經設計之大寫外文「DERCOS」
    所組成，二者相較，固其外文「Dermos」與「DERCOS」之字
    首及字尾皆有相同之「Der 」、「DER 」及「os」、「OS」
    字母，然其中間仍有「m 」、「C 」字母不同之差別，且「
    Dermos」因大小寫不同及字型設計已使其外觀與未經設計之
    「DERCOS」明顯不同，二者整體觀之，其外觀構圖意匠及文
    字圖形之設計態樣有異，予消費者之整體寓目印象及視覺感
    受不同，復二者商標之讀音及觀念亦分別顯然，是以具有普
    通知識經驗之消費者，於購買時施以普通之注意，當可辨識
    而不會有所混淆而誤認二者來自同一來源或誤認不同來源之
    間有所關聯，二者應非屬構成近似之商標。
  (3)綜上，被告以系爭商標與據爭商標非屬構成近似之商標，系
    爭商標自無商標法第23條第1 項第13款及第14款之適用，原
    處分並無違誤等語，而聲明：「原告之訴駁回，訴訟費用由
    原告負擔」。
四、本件參加人未於準備程序及言詞辯論期日到場，亦未提出書
    狀作何聲明或陳述。
五、得心證之理由：
  (1)按商標有「相同或近似於他人同一或類似商品或服務之註冊
    商標或申請在先之商標，有致相關消費者混淆誤認之虞者。
    」及「相同或近似於他人先使用於同一或類似商品或服務之
    商標，而申請人因與該他人間具有契約、地緣、業務往來或
    其他關係，知悉他人商標存在者。」不得註冊，分別為商標
    法第23條第1 項第13及14款所明定。前揭條款之適用應以兩
    造商標或標章圖樣構成相同或近似為前提。故本件之爭點在
    於兩造之商標有無近似？
  (2)按所謂商標構成相同或近似者，係指以具有普通知識經驗之
    一般商品購買人，於購買時施以普通所用之注意，就兩商標
    主要部分之外觀、觀念或讀音隔離觀察，有無引起混同誤認
    之虞以為斷。故兩商標在外觀、觀念或讀音上，其主要部分
    之文字、圖形或記號，有一近似，足以使一般相關消費者產
    生混淆誤認之虞者，即為近似之商標。而衡酌商標在外觀或
    觀念上有無混同誤認之虞，應本客觀事實，按下列原則判斷
    之：以具有普通知識經驗之購買者，施以普通所用之注意
    為標準；商標之文字、圖形或記號，應異時異地隔離及通
    體觀察為標準；商標以文字、圖形或記號為聯合式者，應
    就其各部分觀察，以構成主要之部分為標準。故判斷兩商標
    是否近似，應就各商標在「外觀」、「觀念」、「讀音」上
    特別突出顯著，足以讓消費者對標誌整體形成核心印象之主
    要部分異時異地隔離各別觀察，以辨其是否足以引起混淆誤
    認之虞。又判斷商標之近似與否，固以總括全體隔離觀察為
    原則，惟若商標圖樣中之一定部分特別引人注意，有此部分
    而商標之識別功能特別顯著者，自可就此部分加以比較觀察
    ，以判斷兩商標是否近似，此與單純將商標割裂分別比較者
    不同（改制前行政法院73年判字第1144號判決參照）。
  (3)系爭商標係由字體以曲線設計之外文「Dermos」所構成，字
    首為大寫其餘為小寫，均為草寫字體，而據爭商標之圖樣係
    由印刷體之大寫外文「DERCOS」所構成，二者查均無特定字
    義，係屬自創性字詞，據爭商標為原告所使用，原告為法商
    ，可以認為是法語商標，而系爭商標實質上無法推斷究竟是
    如何之語文所構塑（英語、德語、法語均有可能）；就圖樣
    相比較，二者一為草寫曲線、一為印刷體大寫，在外觀上創
    意有相當之區別，足以讓消費者對標誌整體形成核心印象是
    草寫曲線及印刷體之差距，而據爭商標不會以草寫曲線出現
    ，而系爭商標也不會以印刷體大寫顯示，二者之核心印象異
    時異地隔離各別觀察，既有相當之差異，並不足以引起混淆
    誤認之虞。至於原告稱讀音相似，是將系爭商標視為法語，
    但證據上無法顯示系爭商標是以法語拼音而成，故讀音尚無
    法判別，原告所稱自無足採；又原告認為兩造商標僅有一字
    母「m 」與「c 」不同，該細微差異在觀察時即應予除去云
    云，然而兩造商標之差距在書寫、創意及造型上，而非字母
    「m 」與「c 」之不同，原告捨外觀創意之差異，其主張亦
    無足憑。
六、綜上所述，被告所為異議不成立之處分，並無不法，訴願決
    定予以維持，亦無不合。原告徒執前詞，訴請撤銷，並請求
    被告就系爭商標為異議成立之處分，均無理由，應予駁回。
    又兩造商標既不近似，自無商標法第23條第1 項第13款、第
    14款規定之適用，該款項之其他要件即無庸審究；另本案事
    證已臻明確，兩造其餘攻擊防禦方法均與本件判決結果不生
    影響，故不逐一論述，亦此敘明。
七、據上論結，本件原告之訴為無理由，依行政訴訟法第98條第
    1 項前段，判決如主文。
中    華    民    國    97    年    7     月    24    日
             臺北高等行政法院第三庭
                     審判長法  官  姜素娥
                           法  官  楊莉莉
                           法  官  陳心弘
上為正本係照原本作成。
如不服本判決，應於送達後20日內向本院提出上訴狀並表明上訴
理由，如於本判決宣示後送達前提起上訴者，應於判決送達後20
日內補提上訴理由書（須按他造人數附繕本）。
中    華    民    國    97    年     7    月   29     日
                           書記官  鄭聚恩


司法院資訊處製作；財團法人民間司法改革基金會備份。
